【裁判字號】    95,訴,533
【裁判日期】    950907
【裁判案由】    公保
【裁判全文】
臺北高等行政法院判決
                                     95年度訴字第00533號
                              .
原      告  甲○○
被      告  中央信託局股份有限公司
代  表  人  乙○○（董事長）
訴訟代理人  丁○○兼送達代收.
            戊○○
            丙○○
上列當事人間因公保事件，原告不服公務人員保障暨培訓委員會
中華民國94年12月27日94公審決字第0410號復審決定，提起行政
訴訟。本院判決如下：
    主  文
原告之訴駁回。
訴訟費用由原告負擔。
    事  實
一、事實概要：緣原告原係屏東縣車城鄉公所課員，為公教人員
    保險（以下簡稱公保）之被保險人，於民國（下同）94年8
    月1 日退休。原告前於94年6 月間經由其服務機關檢送公保
    現金給付請領書併附屏東縣安泰醫院出具之殘廢證明書，向
    被告所屬公務人員保險處（以下簡稱公保處）請領公保殘廢
    給付標準表第10號全殘廢給付，經被告以94年9 月16日中公
    總現字第09416602628 號函（下稱原處分）以原告不符殘廢
    給付標準表第10號及第28-4號殘廢標準，乃否准所請。原告
    不服，提起復審，經遭駁回，遂提起本件行政訴訟。
二、兩造聲明：（原告未於準備程序及言詞辯論期日到場，聲明
    及陳述依其起訴狀記載。）
  (一)原告聲明求為判決：（原告於起訴狀內聲明雖僅記載「命請
    被告依公教人員保險法之殘廢給付予原告全殘補助，或酌予
    補助」，然既已於該訴狀內同時表明不服原處分及公務人員
    保障暨培訓委員會94公審決字第0410號復審決定，核其真義
    應係對復審決定、原處分亦有不服請求撤銷之意）
    1.復審決定及原處分均撤銷。
    2.被告應依殘廢給付標準表第10號標準，核付原告全殘殘廢
      給付。
  (二)被告聲明求為判決：駁回原告之訴。
三、兩造之主張：
甲、原告主張之理由：
一、被告諮詢專科醫師意見，認定原告病情在進步中或已改善，
    惟被告所作之處分無非是利己之主張，其所作之陳述顯與鑑
    定結果衝突。相同的，原告選定醫院暨專科師醫療，也屬利
    己之決定，所具之鑑定結果是為法定證明。
二、今設有「進步中或已改善」的事實，在同樣是利己主張下，
    原告與家屬在尋覓醫療及就醫的整體過程中所作的努力、耗
    費與身心煎熬的承受，豈能僅因公教人員保險法施行細則之
    規定所排除？人在亟求延續生命的過程中，有誰還能夠去理
    會上開施行細則之規定，而選擇對己有利的申請時機？即使
    有「進步中或已改善」的事實，但這是原告家屬單方的努力
    並受煎熬後所造就的成果。更何況，所謂的進步中或已改善
    等字詞，仍無法排除原告的肝臟須作移植手術的診斷事實。
三、今原告的肝臟經醫院鑑定結果為全殘，除肝移植手術外別無
    它法以復原。而保險制度旨在疾病醫療費用的分攤互助，謹
    請鈞院命被告核付原告全殘補助。
乙、被告主張之理由：
一、依公教人員保險法第12條、第13條、同法施行細則第47條第
    2 項之規定，被告審核殘廢給付案件，有關被保險人之殘廢
    是否醫治終止、成為永久殘廢、確定成殘日期及是否符合公
    保殘廢給付標準表之認定標準之審定，均須依照上開規定予
    以審查，並得加以調查、複驗、鑑定，非單憑殘廢證明書為
    據。
二、按公保殘廢給付標準表第10號規定：「肝臟代償力喪失之肝
    硬化症，經治療6 個月以上，仍無法改善且病情持續者。」
    該項標準表之說明欄規定：「1.『病情持續』係指經連續治
    療6 個月以上，病情呈現穩定狀態且無法改善而言；如已瀕
    臨死亡或彌留狀態，致病情持續惡化之情形，不屬於給付範
    圍。2.肝臟代償力喪失之認定標準包括左列各項：(1)血中總
    膽紅素值大於2mg%。(2)凝血時間延長期間大於或等於6 秒
    。(3)發生肝性腦病變。(4)食道或胃靜脈曲張出血。(5)大量腹
    水，並腹膜炎。其中第(1)及第(2)項需持續存在；第(3)、(4)及
    (5)項可不定時出現。」同表第28-4號規定：「肝硬化症經組
    織切片證實，且經觀察及治療6 個月以上，仍存在有肝臟代
    償力失常之狀況者。」該項標準表之說明欄規定：「肝臟代
    償力失常，指存在下列情形者：1.血中總膽紅素值異常升高
    ，但小於或等於2mg%。2.凝血時間延長，惟其延長期間小
    於或等於3 秒。3.經內視鏡檢查證實有食道或胃靜脈曲張。
    」故被保險人如發生殘廢保險事故，並依上開標準表第10號
    規定請領全殘廢給付時，除必須醫治終止，仍遺留無法改善
    之障礙，確屬成為永久殘廢外，並須有上開規定之肝臟代償
    力喪失（含凝血時間延長期間及血中總膽紅素值異常等）
    之肝硬化症狀，經治療6 個月以上，仍無法改善且病情持續
    ，經審核屬實者，始得請領上開標準表第10號全殘廢給付。
三、依據原告所附殘廢證明書記載，原告因肝硬化併食道靜脈曲
    張出血，於91年10月、92年1 月及同年3 月間3 次住院治療
    ，並於門診追蹤治療中，其94年1 月11日血中總膽紅素值為
    0.67 mg%（正常範圍0.2-1.2）， 凝血時間延長期間記載
    為「無延長」，且無發生肝性腦病變、腹膜炎之記錄，確定
    成殘日期記載為94年4 月26日，至於「殘廢症狀是否固定且
    治療終止」及「殘廢情形是否其他治療方法可以改善」欄位
    ，分別填註「要繼續治療」及「肝移植」。經被告向出證之
    屏東縣安泰醫院調取原告相關檢查報告及病歷紀錄，因所附
    病歷僅有92年之資料，而殘廢證明書記載原告確定成殘日期
    為94年4 月26日，復再函請該醫院印送其92年以來相關病歷
    資料，並提供其94年4 月26日以前最近6 個月內血中總膽紅
    素及凝血時間等病歷資料。復經被告委請諮詢專科醫師審
    視殘廢證明書及前列各項資料表示，原告有肝硬化併食道靜
    脈曲張出血，血中總膽紅素值91年10月16日為0.9 mg% ，92
    年1 月11日為0.6 mg% ，92年5 月13日為0.66 mg%，93年2
    月24日為0.57 mg%，93年6 月22日為0.78 mg%，93年9 月14
    日為0.67 mg%，94年1 月11日為0.67 mg%，均在正常範圍內
    （正常範圍0.2-1.2）； 血中凝血時間92年1 月11日為14
    .1 秒 ，92年3 月10日為14.5秒，較正常值（10.6秒-13. 5
    秒）稍有延長，之後92年9 月9 日為12.7秒，93年6 月22日
    為11.6秒，93年9 月14日為12.1秒，94年1 月11日為12.1秒
    ，則已較前有進步，且均在正常範圍（10.6秒-13.5 秒）內
    。另被告於94年7 月26日以中公現00000000008 號函請屏東
    縣車城鄉公所提供原告94年4 月26日以前最近6 個月內血中
    總膽紅素、凝血時間及超音波檢查等相關病歷資料，屏東
    縣車城鄉公所於94年9 月2 日以車鄉人字第0940006773號函
    送原告枋寮醫院診斷證明書2 紙，除記載住院治療上消化道
    出血、肝硬化、食道靜脈出血外，並無記載其血中總膽紅素
    及凝血時間數值。
四、原告雖有肝硬化併食道靜脈曲張出血，惟其血中總膽紅素值
    均在正常範圍內，且血中凝血時間92年9 月9 日、93 年6
    月22日、93年9 月14日及94年1 月11日均在正常範圍內，顯
    見在進步或改善中且均屬其出具殘廢證明書之醫院所鑑定者
    ，而其殘情與所請第10號全殘廢給付標準不符，亦不符上開
    給付標準表第28-4號半殘廢給付標準，因此被告於94年9 月
    16日以本件原處分，以上開鑑定結果否准所請殘廢給付，並
    無違誤。原告所訴以被告之處分與鑑定結果衝突，係利己意
    志之決定或主張等語，顯與事實不符，不足為採。
五、至於原告另主張其殘情除肝臟移植外別無其他治療方法可以
    改善乙節，因肝硬化症者，必須符合上述肝臟代償力喪失或
    失常者之成殘規定，被告方得據以審定其殘廢給付，至於肝
    臟是否應移植，係屬醫療實務問題，尚非被告審查範圍。
    理  由
壹、程序方面：
    本件原告經合法通知，無正當理由而未於言詞辯論期日到場
    ，核無行政訴訟法第218條、民事訴訟法第386條各款所列情
    形，爰依被告之聲請，由其一造辯論而為判決。
貳、實體方面：
一、按「被保險人在保險有效期間，發生殘廢、養老、死亡、眷
    屬喪葬4 項保險事故時，予以現金給付；其給付金額，以被
    保險人當月保險俸（薪）給為計算給付標準。」、「被保險
    人發生傷害事故或罹患疾病，醫治終止後，身體仍遺留無法
    改善之障礙，符合殘廢標準，並經中央衛生主管機關評鑑合
    格地區醫院以上之醫院鑑定為永久殘廢者，按其確定成殘當
    月之保險俸（薪）給數額，依下列規定予以殘廢給付：．．
    ．二因疾病或意外傷害致成全殘廢者，給付30個月；半殘廢
    者，給付15個月；部分殘廢者，給付6 個月。前項所稱全殘
    廢、半殘廢、部分殘廢之標準，由主管機關定之。承保機關
    對請領殘廢給付之案件，得加以調查、複驗、鑑定。」公教
    人員保險法第12條、第13條分別定有明文。次按「本法第13
    條第1 項確定成殘日期之審定，依下列規定辦理：一手術切
    除器官，存活1 個月以上者，以該手術日期為準。二醫療或
    手術後，仍需施行復健治療者，須以復健治療期滿6 個月仍
    無法改善時為準；其他需經治療觀察始能確定成殘廢者，經
    主治醫師敘明理由，以治療觀察期滿6 個月仍無法改善時為
    準。三殘廢標準已明定治療最低期限者，以期限屆滿仍無法
    改善時為準。」公教人員保險法施行細則第47條亦定有明文
    。準此，承保機關審核各項保險給付案件，有關被保險人之
    殘廢是否醫治終止、成為永久殘廢，及確定成殘日期之審定
    ，均須依照上開規定予以審查，並得加以調查、複驗、鑑定
    ，非單憑殘廢證明書為據，合先敘明。
二、再按公保殘廢給付標準表第10號規定：殘廢標準「肝臟代償
    力喪失之肝硬化症，經治療6 個月以上，仍無法改善且病情
    持續者。」；給付標準「因公：36個月，一般：30個月」，
    該項標準表之說明欄規定：「1.『病情持續』係指經連續治
    療6 個月以上，病情呈現穩定狀態且無法改善而言；如已瀕
    臨死亡或彌留狀態，致病情持續惡化之情形，不屬於給付範
    圍。2.肝臟代償力喪失之認定標準包括左列各項：(1)血中總
    膽紅素值大於2mg%。(2)凝血時間延長期間大於或等於6秒
    。(3)發生肝性腦病變。(4)食道或胃靜脈曲張出血。(5)大量腹
    水，並腹膜炎。其中第(1)及第(2)項需持續存在；第(3)、(4)及
    (5)項可不定時出現。」同表第28-4號規定：殘廢標準「肝硬
    化症經組織切片證實，且經觀察及治療6 個月以上，仍存在
    有肝臟代償力失常之狀況者。」；給付標準「因公：18個月
    ，一般：15個月」，該項標準表之說明欄規定：「肝臟代償
    力失常，指存在下列情形者：1.血中總膽紅素值異常升高，
    但小於或等於2mg%。2.凝血時間延長，惟其延長期間小於
    或等於3 秒。3.經內視鏡檢查證實有食道或胃靜脈曲張。」
    故被保險人如發生殘廢保險事故，並依上開標準表第10號規
    定請領全殘廢給付時，除必須醫治終止，仍遺留無法改善之
    障礙，確屬成為永久殘廢外，並須有上開規定之肝臟代償力
    喪失之症狀，經治療6 個月以上，仍無法改善且病情持續，
    經審核屬實者，始得請領殘廢給付標準表第10號全殘廢給付
    ；至符合上揭殘廢給付標準表第28-4號規定，亦始得請領該
    給付。
三、原告為公保之被保險人，於94年8 月1 日退休，其前於94年
    6 月間，因肝硬化併食道靜脈曲張出血，檢具安泰醫院94年
    4 月26日之公保殘廢證明書向公保處請領殘廢給付標準表第
    10號全殘廢給付等情，為兩造所不爭，復有公教人員保險現
    金給付請領書、安泰醫院94年4 月26日出具之公教人員保險
    殘廢證明書各1 份附原處分卷及銓敘部函1 份附復審卷內可
    參，為可確認之事實。
四、原告主張其依安泰醫院出具之殘廢證明，已符合殘廢給付標
    準表第10號請領標準，被告應核付原告第10號全殘殘廢給付
    ；被告則以依原告上揭安泰醫院出具之殘廢證明，原告殘情
    不符合第10號及第28-4號殘廢標準，則本院應審究者乃原告
    罹患上揭疾病，其身體遺留無法改善之障礙是否符合請領上
    揭殘廢給付之標準。經查：
  (一)依安泰醫院出具原告上揭殘廢證明書記載，原告傷病名稱為
    「肝硬化併食道靜脈曲張出血」；初診日期為「91年10月15
    日」；治療經過為「病患因上述疾病於91年10月15日至91年
    10月19日、92年1 月11日至92年1 月15日及92年3 月10日至
    92年3 月17日分別在本院住院治療並於門診追蹤治療中」；
    殘廢部位為「肝臟」；確定成殘日期為「94年4 月26日」；
    殘廢症狀是否固定且治療終止為「要繼續治療」；殘廢情形
    是否其他治療方法可以改善為「肝移植」，有該殘廢證明書
    1 份附原處分卷可參，又被告為調查原告之殘廢情況，函請
    原告就診之安泰醫院檢送相關資料，經該醫院以94年6 月29
    日94東安醫字第0283號函及同年7 月29日94東安醫字第0344
    號函檢附原告於該院就診時相關病歷資料，被告將相關資料
    檢送被告聘請之專科醫師審視意見略以「此病人有肝硬化併
    食道靜脈曲張出血，血中總膽紅素值91年10月16日為0.9mg%
    ，92年1 月11日為0.6 mg% ，92年5 月13日為0.66 mg%，93
    年2 月24日為0.57 mg%，93年6 月22日為0.78 mg% ，93 年
    9 月14日為0.67 mg%，94年1 月11日為0.67 mg%，均在正常
    範圍內（正常範圍0. 2-1.2）；凝血時間稍有延長，92年
    1 月11日為14.1秒（對照組10.6秒-13.5 秒），92年3 月10
    日為14.5秒（對照組10.6秒-13.5 秒），92年9 月9 日為12
    .7 秒 ，93年6 月22日為11.6秒，93年9 月14日為12.1秒，
    94年1 月11日為12.1秒，93年後凝血時間且有進步，故原
    告應不符合第10號全殘廢及第28-4號半殘廢標準」等語，有
    安泰醫院查復函及被告專科醫師審查意見等影本附原處分卷
    可稽。另被告為慎重起見，復請屏東縣車城鄉公所提供原告
    94年4 月26日以前最近6 個月內血中總膽紅素、凝血時間
    及超音波檢查等相關病歷資料，經屏東縣車城鄉公所於94年
    9 月2 日以車鄉人字第0940006773號函送原告就診之枋寮醫
    院診斷證明書2 紙，參酌上揭診斷證明書上除記載原告住院
    治療上消化道出血、肝硬化、食道靜脈出血外，並無記載其
    血中總膽紅素及凝血時間數值，有該函件附診斷證明書2
    紙附原處分卷可按。
  (二)茲按被保險人發生保險事故致成殘廢，經醫治終止後，仍遺
    留無法改善之障礙，方得審定確定成殘。參以本件原告因肝
    硬化併食道靜脈曲張出血，接受檢查於91年10月16日上消化
    道內視鏡顯示有食道靜脈曲張，翌日腹部超音波顯示有肝硬
    化，經醫療後，原告於94年4 月26日檢具之安泰醫院殘廢證
    明書，雖載明其於94年4 月26日確定成殘，惟當時原告仍在
    醫院門診追蹤治療中，且於「殘廢症狀是否固定且治療終止
    」及「殘廢情形是否其他治療方法可以改善」欄位部分，分
    經填註「要繼續治療」、「肝移植」等情，可見原告之殘情
    尚未固定，並不符合公教人員保險法施行細則第47條、殘廢
    給付標準表附註2 及有關殘廢之審定，必須經醫治終止，確
    屬成為永久殘廢之規定。復經被告委請專科醫師審視原告之
    病歷資料，以原告因肝硬化症狀，雖凝血時間稍有延長，
    但血中膽紅素值已回復至正常標準，表示其肝臟代償力已改
    善，此核與殘廢給付標準表第10號全殘廢給付標準及第28-4
    號標準均有未合。
  (三)按行政程序法第36條及第41條第1 項分別規定：「行政機關
    應依職權調查證據，不受當事人主張之拘束，對當事人有利
    及不利事項一律注意。」「行政機關得選定適當之人為鑑定
    。」又依上揭公教人員保險法施行細則第49條第1 項規定：
    「承保機關對請領殘廢給付之案件，得加以調查、複驗、鑑
    定。如不合規定之案件退回時，並得保留原送之殘廢證明文
    件存查。」是以，被告辦理殘廢給付案件時，於當事人向其
    提出申請時，須開始行政程序，並有上揭依職權調查證據之
    義務，且於遇有醫理上之諸疑義時，得以具有專業知識之第
    三人即專科醫師，於行政程序中陳述關於特別法規或經驗定
    則之意見，而以其陳述，為證據之用。是被告於行政程序中
    將有待進一步調查之案件，請專科醫師陳述醫學上之意見，
    以為證據，於法尚無不合，並非可單憑殘廢證明書為據。次
    查被告為原處分作成前，除參酌原告提出之公教人員保險殘
    廢證明書及其檢附之資料並向原告就診之安泰醫院查詢原告
    就診情形並調取其病歷資料，復徵詢被告專科醫師之意見，
    綜合審查而為終局之核定，以原告殘情不符合殘廢給付標準
    表第10號及第28-4號殘廢標準，自無不合。原告主張其係因
    其自己努力始有改善，已符合該殘廢給付之請領標準，應為
    被保險人有利之解釋云云，並無所據，不足採信。
五、綜上所述，原告之主張，並無可採。原處分否准原告殘廢給
    付之申請，認事用法，均無違誤，復審決定予以維持，亦無
    不合，原告訴請如聲明所示，為無理由，應予駁回。
據上論結，本件原告之訴為無理由，爰依行政訴訟法第218條、
第98條第3項前段、民事訴訟法第385條第1項前段，判決如主文
。
中    華    民    國    95    年    9     月    7     日
                       第三庭審判長法  官  陳國成
                                   法  官  吳東都
                                   法  官  陳秀
上為正本係照原本作成。
如不服本判決，應於送達後20日內，向本院提出上訴狀並表明上
訴理由，如於本判決宣示後送達前提起上訴者，應於判決送達後
20日內補提上訴理由書（須按他造人數附繕本）。
中    華    民    國    95    年    9     月    7     日
                                   書記官  楊子鋒


司法院資訊處製作；財團法人民間司法改革基金會備份。
